【裁判字號】    98,上更(一),230
【裁判日期】    990401
【裁判案由】    妨害性自主罪
【裁判全文】
臺灣高等法院臺中分院刑事判決     98年度上更(一)字第230號
上  訴  人
即  被  告  乙○○原名乙○○
選任辯護人  郭隆偉律師
上列上訴人因妨害性自主罪案件，不服臺灣臺中地方法院95年度
訴字第2547號中華民國96年1月4日第一審判決（起訴案號：臺灣
臺中地方法院檢察署95年度偵字第6215、7733號），提起上訴，
經最高法院第一次發回審理，本院判決如下：
    主  文
原判決撤銷。
乙○○犯乘機性交罪，處有期徒刑年陸月。
    事  實
一、乙○○與成年女子甲○〈警卷代號A1，真實姓名年籍詳卷，
    下稱甲○〉於民國（以下同）88年7月4日凌晨2時許，與數
    名友人在臺北市○○○路與○○○路交叉路口的「VIBE PUB
    」飲酒、跳舞，席間甲○飲酒後因酒醉而意識不清，乙○○
    與另一名真實姓名年籍不詳之某成年男子，於同日凌晨5時
    許，將酒醉之甲○載至臺北市○○○路67號「好地方客棧」
    旅館房間內，該名真實姓名年籍不詳成年男子隨即離去；○
    ○○見甲○因酒醉意識不清而不知抗拒，竟基於乘機性交之
    犯意，以其陰莖插入甲○陰道內之方式，對甲○性交一次得
    逞。嗣於同日下午16時許，甲○醒來後，發現置身旅館房間
    ，且房間大門開啟，旅館費用已付清，心覺有異，除先至該
    旅館櫃檯查問是何人帶其進入旅館外，並於同日下午22時30
    分，至臺北市「中心診所醫院」採集檢體並報案，惟當時並
    未查獲犯罪行為人，僅先將甲○檢體鍵入內政部警政署刑事
    警察局去氧核醣核酸資料庫內建檔。直至95年1月間，乙
    ○○因另犯妨害性自主罪，經採集乙○○之唾液鍵入去氧核
      醣核酸資料庫比對，驗斷出乙○○之DNA-STR型別與甲○
      內褲精子細胞層DNA型別相同，始循線查知上情。
二、案經甲○訴由臺北市警察局萬華分局報請及臺灣臺中地方法
    院檢察署檢察官自動檢舉偵查起訴。
    理  由
壹、證據能力部分：
一、證人甲○於88年7月5日警詢筆錄之證據能力〈被告之選任辯
    護人於原審法院行準備程序中《原審卷第23頁》，本院上訴
    審行準備程序中《本院上訴卷第21頁背面》抗辯甲○之警詢
    筆錄不具有證據能力，於本院行準備程序中、審理中則未表
    示爭執〉：
  (一)按被告以外之人於審判中有下列情形之一，其於檢察事務官
    、司法警察官或司法警察調查中所為之陳述，經證明具有可
    信之特別情況，且為證明犯罪事實之存否所必要者，得為證
    據：「一死亡者。二身心障礙致記憶喪失或無法陳述者。三
    滯留國外或所在不明而無法傳喚或傳喚不到者。四到庭後無
    正當理由拒絕陳述者。」，刑事訴訟法第159條之3定有明文
    。依上開規定，被告以外之人於司法警察調查中所為的陳述
    ，必須具備下列三要件始得作為證據：
  1.審判中傳喚或訊問不能（客觀上不能受詰問）基於對被告對
    質詰問權的保障，法院有義務強制先前未受被告詰問過的不
    利證人到庭，所以法院應先履行自身的傳訊義務，才能主張
    對質詰問的例外。因此，本條第3款「滯留國外或所在不明
    而無法傳喚或傳喚不到」的適用，除有無法傳喚之情形外，
    仍須以被告以外之人經合法傳喚無正當理由不到庭為前提。
  2.具有可信之特別情狀（特信性）所謂傳聞法則例外之特信性
    情況保證，其意義乃指某供述倘在特別可置信之狀況下所為
    時，縱不在法官面前為其供述，或縱不給對方當事人有行反
    對詰問之機會，因其供述有虛偽之危險性本為不高，故可作
    為證據之謂，而一般均認當場印象之陳述、在極大之驚駭下
    所為之陳述，諸如在事情發生後所作之陳述於時間上緊接，
    亦即，必須是陳述人在認識事件或情況當時，或其後立即對
    該事件或情況所為之描述或解釋之陳述，或指陳述人在事件
    或情況所引起的刺激壓力下，在驚駭情形之下所為陳述，均
    具有陳述時之外部客觀的情況值得信用之情況保證。至於陳
    述人陳述時之「外部情況」，是否具有可信性，則必須綜合
    陳述人之觀察、記憶、表達是否正確，即有無偽證之各種因
    素而予以判斷。
  3.證明犯罪事實之存否所必要（使用證據之必要性）所謂傳聞
    法則例外之必要性，乃指原供述人無法到庭接受當事人及辯
    護人之交互詢問，且該證據係為證明犯罪事實存在所不可或
    缺之陳述而言。
  (二)甲○經原審法院依法定程序傳喚於95年10月19日審判期日到
    庭，嗣因未提出正當理由而未到庭，由原審法院囑託臺灣臺
    北地方法院檢察署代為拘提，然拘提無著，有送達證書及臺
    灣臺北地方法院檢察署95年11月17日北檢大射95助1641字第
    78219號函各一紙在卷可憑（原審卷第66頁），且證人即臺
    北市萬華分局員警劉衍奇於原審法院證稱「無法聯絡到甲○
    ，只有一位自稱是甲○女性友人在電話中表示甲○目前已經
    結婚，因此不願意再出面」等語（原審卷第93頁），甲○經
    原審法院合法傳喚、拘提未到庭，復經本院上訴審傳喚於96
    年4月10日下午15時30分、96年5月1日上午10時20分、96年5
    月22日上午9時50分、96年7月3日上午10時10分審理期日（
    本院上訴審96年4月10日下午15時30分、96年5月1日上午10
    時20分、96年5月22日上午9時50分、96年7月3日上午10時10
    分審理期日送達回證與刑事報到單），本院於99年3月18日
    上午9時5分審理期日（本院98年3月18日上午9時5分審理期
    日送達回證），亦皆未提出正當理由而未到庭，應認符合刑
    事訴訟法第159條之3第3款後段「傳喚不到」，即客觀上不
    能受詰問之要件。
  (三)甲○於88年7月4日事發當日，旋至臺北市「中心診所醫院」
    驗傷，經該醫院於同日下午23時許，通知警察機關派員到場
    處理，員警陳美櫻隨即於同年月5日凌晨2時許，赴武昌街派
    出所製作警詢筆錄，以上報案及處理情形，經證人陳美櫻於
    原審法院證述屬實（原審卷第87頁）。故甲○於警詢中之指
    證，與事情發生後時間上緊接，就外部情況判斷，所受到外
    力影響程度不高，已可認「具有可信之特別情況」。
  (四)本件為妨害性自主罪案件，特具隱密性，除被告外，僅有甲
    ○親身經歷全程經過，包括事發前後之一切情況，其所為陳
    述自屬證明犯罪事實存否之必要證據。
  (五)另參酌性侵害犯罪防治法第17條之立法精神，對於性侵害之
    被害人於警詢中之陳述，在證據能力之取捨上，應衡平考量
    被害人所受之身心創傷及壓力。此外，刑事訴訟法第196條
    之1未準用第186條，故司法警察詢問證人並無命具結之權限
    ，甲○於警詢中所為之陳述雖無具結程序，並無牴觸刑事訴
    訟法第158條之3的問題。
  (六)綜上，甲○於上開警詢中所為之指證，固屬被告以外之人在
    審判外陳述之傳聞證據，但依據上述說明，當具有證據能力
    。
二、次按被告以外之人（包括證人、鑑定人、告訴人、被害人及
    共同被告等）於審判外之陳述雖不符刑事訴訟法第159條之1
    至之4等4條之規定，而經當事人於審判程序同意作為證據，
    法院審酌該言詞陳述或書面陳述作成時之情況，認為適當者
    ，亦得為證據；當事人、代理人或辯護人於法院調查證據時
    ，知有刑事訴訟法第159條第1項不得為證據之情形，而未於
    言詞辯論終結前聲明異議者，視為有前項之同意，同法第15
    9條之5定有明文。立法意旨在於傳聞證據未經當事人之反對
    詰問予以核實，原則上先予排除。惟若當事人已放棄反對詰
    問權，於審判程序中表明同意該等傳聞證據可作為證據；或
    於言詞辯論終結前未聲明異議，基於尊重當事人對傳聞證據
    之處分權，及證據資料愈豐富，愈有助於真實發見之理念，
    且強化言詞辯論主義，使訴訟程序得以順暢進行，上開傳聞
    證據亦均具有證據能力。查檢察官、被告、被告之選任辯護
    人對於本案卷內相關證人之證述、文書卷證資料之證據能力
    〈含上述壹之一所述〉，於本院98年11月30日上午9時20分
    行準備程序中皆表示沒有意見等語（本院卷第24至26頁），
    且未就上述證據資料有合於刑事訴訟法第159條第1項不得為
    證據之情形於本院言詞辯論終結前聲明異議，且上述證人之
    證述、文書卷證資料亦經本院於審理期日逐一提示、朗讀，
    並告以要旨，本院復審酌相關證人證述筆錄製成、文書卷證
    資料取得，並無證據顯示有何違背程序規定情事，依據上述
    之說明，均應具有證據能力。
貳、實體理由：
一、訊據上訴人即被告（以下稱被告）乙○○坦承伊有於如犯罪
    事實欄所載之時間即88年7月4日凌晨2時許，與數名友人及
    甲○，在臺北市○○○路與○○○路交叉路口的「VIBE PUB
    」飲酒、跳舞，席間甲○飲酒後因酒醉，伊與另一男子，於
    同日凌晨5時許，將甲○載至臺北市○○○路67號「好地方
    客棧」旅館房間內，該名男子即先行離去，後伊在上開旅館
    內，有以陰莖插入甲○陰道內，而對甲○性交一次之事實；
    惟矢口否認犯有乘機對甲○性交罪，辯稱：因甲○主動要伊
    留下來，伊與甲○發生性關係為單純一夜情，並非乘甲○酒
    醉而對甲○性交等云云。被告之選任辯護人辯護意旨略稱：
    「由甲○之警訊筆錄內容可以看出，甲○是比較關心伊皮包
    不見的情況，由甲○警詢筆錄內稱未感覺下體有異常，可見
    甲○之警詢筆錄有被警方誤導，始陳述遭性侵害；其後甲○
    一直未出面指證被告，顯然甲○並無指控被告性侵之意；被
    告雖有對甲○性交，然無法證明是趁機為之，亦無法證明甲
    ○進入旅館當時是神智不清等語，被告所為與乘機性交要件
    不符，請為被告被訴犯罪為無罪判決諭知。」等語，資為被
    告辯護。
二、經查：
  (一)1.甲○88年7月4日下午16時許，在「好地方客棧」旅館房間
    醒來，而於同日下午22時30分，至臺北市「中心診所醫院」
    採集檢體並報案，在甲○陰道、內褲處所採集檢體送內政部
    警政署刑事警察局鑑驗結果驗出有精子細胞陽性反應一節，
    有內政部警政署刑事警察局88年8月16日（八八）刑醫字第
    71136號鑑驗書一件附於95年度偵字第7733號偵查卷第15至
    16頁可憑。
  2.又被告於95年1月間，因犯強制性交罪（經原審法院以95年
    度訴字第694號判處有期徒刑四年，上訴後由本院以95年度
    上訴字第2594號撤銷原判決，惟仍以犯強制性交罪判處有期
    徒刑四年，上訴後由最高法院撤銷原判決發回本院更審，再
    經本院以96年度上更(一)字第453號以犯強制性交罪判處有期
    徒刑四年，現上訴最高法院中），經採集唾液鍵入內政部警
    政署刑事警察局去氧核醣核酸資料庫比對，驗出被告之DNA-
    STR型別與臺北市警察局萬華分局88年7月5日萬分收字第886
    2160500號刑事案件送檢之證人甲○內褲上精子細胞層DNA型
    別相同，該型別在臺灣地區中國人分布機率預估為1.54X10
    10的負10次方，且甲○陰道棉棒DNA-STR型別為混合型，排
    除甲○本身之型別後之其餘外來型別，與被告型別相符，研
    判該外來型別來自被告之機率較隨機人之機率高，高約1.01
    X10的8次方倍，有內政部警政署刑事警察局95年3月3日刑醫
    字第0950019699號鑑驗書一件在卷可按（95年度偵字第1985
    號偵查卷第5頁）；且被告於原審法院審理中與本院行準備
    程序中、審理中已一再供認甲○在88年7月4日下午22 時30
    許，至臺北市「中心診所醫院」採集檢體送驗前之同日凌晨
    5時許，伊與另一男子將甲○帶至臺北市○○○路67號「好
    地方客棧」旅館房間內，該另一男子離開後，伊有以陰莖插
    入甲○陰道內，而對甲○性交一次之事實，堪認上開鑑定書
    所指，合於本案客觀事實，堪以採為本案斷罪之依據。
  (二)次查，被告雖抗辯稱在上述旅館內，係甲○要求伊留下，伊
    與甲○始發生一夜情云云。然被告於警詢中先辯稱：「從沒
    有去過「VIBE PUB」及「好地方客棧」，也不知道有這二家
    店，不認識甲○，沒有與甲○於88年7月4日在「VIBE PUB」
    喝酒」云云（警卷第19至22頁）；於偵查中亦辯稱：「沒有
    做這件事。」云云（95年度偵字第1985號偵查卷第46頁）；
    於原審法院行準備程序中改辯稱：「我知道甲○的身分，我
    是甲○的朋友，案發當天我們在「VIBE PUB」喝酒，之後甲
    ○與他的朋友說要一起要去唱歌，我們一群人離開「VIBE P
    UB」，其中我與甲○、及另一名男子同坐一車，由該名男子
    開車，甲○在車上因酒醉嘔吐，該開車的朋友將車子開到一
    家旅館，但是名稱及地址我都不記得了，我跟該名男子將甲
    ○送到旅館房間，甲○想要將我及該名男子留下，結果只有
    我留下來而已，因為甲○主動所以我們發生一夜情，後來我
    因為肚子餓，就先行離開」云云，復稱「警詢時是因為伊之
    配偶有孕在身，怕刺激伊之配偶，所以才推說不記得」云云
    （原審卷第20頁），後再於本院行準備程序、審理中辯稱：
    「有對甲○性交，是甲○要求伊留下，二人才發生一夜情」
    云云。被告於警詢、偵查中先全然否認犯罪，後於原審法院
    行準備程序、審理中、本院行準備程序、審理中改辯稱係甲
    ○要求伊留下，伊與甲○二人才發生一夜情云云，先後所辯
    不一，矛盾不符，所辯稱「甲○主動要求伊留下，伊與甲○
    二人始發生一夜情」更乏憑據，上開所辯，自非無疑。
  (三)再查，甲○於警詢中證稱「我於7月4日凌晨2點多和四、五
    個男朋友、女朋友到愛國東路、金山南路交叉口的「VIBE P
    UB」喝酒、跳舞，這時PUB裡的股東之一『小強』（真實姓
    名並不清楚，只見過二次面）過來要我罰一杯酒，為了上次
    我得罪了他，我不疑有它的喝下他拿給我的一杯酒，之後大
    約過了二分鐘便覺得神智不清沒有知覺，等到我醒來的時候
    已經是7月4日下午4、5點，醒來的地方是位於臺北市○○○
    路67號的「好地方客棧」，房間的大門是開著，我就趕快到
    櫃檯去問我是由誰帶進來？是幾點進來的？他們告訴我是凌
    晨5點多，…。」、「（問：警方調了這間「好地方客棧」
    飯店的錄影帶給妳指認，而影帶中帶妳進飯店的人是否就是
    這位『小強』？）影帶中有二個男人帶我進飯店，其中一個
    是『小強』，另一個人我不認識，…，『小強』的行動電話
    00000000000號」等語明確。雖然證人賴美京即「好地方客
    棧」旅館負責人於原審法院審理中證稱「我們沒有錄影，警
    察有來過一次，我們說沒有錄影，無法提供錄影帶」等語（
    原審卷第70頁），證人陳美櫻即負責為甲○製作筆錄之員警
    證稱「因時間太久，是否看過筆錄中提及的錄影帶，我已經
    不記得」等語（原審卷第87頁），證人即萬華分局員警劉衍
    奇於原審法院證稱「當時應該有查扣到錄影帶，被害人也有
    看過該錄影帶，但目前我詢問當時偵辦員警周治國，他說已
    經找不到」等語，依上開三名證人之證言，甲○於警詢筆錄
    提及之「好地方客棧」監視錄影帶並未扣案，亦未移送司法
    機關，無從勘驗該影帶之內容，然就甲○證稱伊由二名男子
    帶進入上開旅館一節，與被告所供承「我跟另一名男子將甲
    ○送到「好地方客棧」房間」情節相符，是甲○係由被告與
    另一名男子帶至「好地方客棧旅館」房間內，自可認定與本
    案客觀事實相符，而此監視錄影帶未扣案，並不足以採作被
    告有利之認定。
  (四)另者，被告於原審法院95年9月15日下午14時30分行準備程
    序中明確供承稱「當時我確實曾經使用00000000000這支電
    話，該手機係我表弟申請借我使用的」等語（原審卷第24頁
    ），再於本院審理中供稱：「（問：95年9月15 日原審法院
    行準備程序中，承認使用00000000000號電話？）沒有意見
    。是我表弟幫我申請的，我在使用沒錯」等語（本院99年3
    月18日上午9時5分審理筆錄）。是以甲○於警詢中所為之指
    證，與被告於原審法院行準備程序、審理中、本院行準備程
    序、審理中所為之供述，除就被告有無乘機以對甲○性交（
    亦即被告對甲○性交是否出於甲○自願）之情形有所差異外
    ，對於本案事前、事後情況所指證、供述情節大致相符。雖
    甲○兼具告訴人地位，指訴之本質目的即期望因其告訴而令
    被告定罪判刑，其指證之證據價值，評價上自應較非被害證
    人之證詞，更應謹慎採酌。本件案發地點僅被告及甲○在場
    ，而甲○對本件犯行之發生與實施，知之最詳，其供述證據
    當最為重要，是除考量被告辯解是否可採信外，亦應參酌甲
    ○指訴之動機，以資判斷。查甲○於88年7月4日下午16、17
    時許，自「好地方客棧」旅館房間內清醒，除先至該旅館櫃
    檯查問是何人帶伊進入外，並於同日下午22時30分許，至臺
    北市「中心診所醫院」驗斷，經該醫院於當日下午23時許通
    知警察機關派員到場處理，隨即於同年月5日凌晨2時許，赴
    武昌街派出所，由員警陳美櫻製作警詢筆錄，此經陳美櫻證
    述明確（原審卷第87頁），並有疑似性侵害案件證物採集單
    一份存卷可查（95年度偵字第7733號偵查卷第14頁），甲○
    與被告間並無仇怨或任何糾紛，茍係出於自願而與被告發生
    一夜情之性關係，豈有於被告離去後，隨即報警究辦之理，
    再參以甲○於案發多年來亦未親自或透過友人與被告商談和
    解，或要求賠償事宜，顯見甲○之申告動機至為單純，而以
    甲○一清醒後，旋即至警局申告犯罪行為觀之，甲○與被告
    發生性行為顯非出於甲○自願之一夜情，被告辯稱發生性行
    為係甲○自願云云，顯不可採。更者，本院佐以被告於原審
    法院審理中、本院審理中均不諱言伊與另一男子將甲○帶至
    上述旅館時，甲○乃屬酒醉狀態，甲○由被告與另一男子一
    同帶進入上開旅館等情，堪認甲○於該時當屬酒醉而意識不
    清狀態至為明確，自無同意與被告發生性行為之意思表達能
    力至明。依此，已足以認定甲○上開指證內容，乃屬可信，
    被告抗辯稱係因甲○要求伊留下，二人始發生一夜情云云，
    諉無可採。
  (五)至於：
  1.被告於原審法院之選任辯護人以證人即吧檯調酒員藍康維證
    稱「…，他們那群人應該是很正常的離開」等語，為被告辯
    稱甲○當天應無酒醉不能抗拒之情況云云，惟此與本院上開
    所認定與被告所供承情節不符，而不足以採認。且藍康維於
    原審法院審理中亦證稱「老闆有交代，若客人有喝醉鬧場或
    講話大聲或趴在地上睡覺的情形，外場人員會通知我們客人
    醉了，我們會扶客人出去或請保全人員幫客人叫車，我印象
    中沒有幫被告那群人處理過這些事，所以認為他們是正常離
    開，但也有可能是客人中有人酒醉，其他人可以自行幫忙朋
    友扶上車」等語（原審卷第89至91頁），而藍康維係擔任吧
    臺調酒師，有其應負責工作，並無可能隨時注意PUB中客人
    進出情形，況本件案發時間係88年7月4日，距藍康維作證時
    已有七年有餘，距離如此長之時間下，藍康維對於某一晚上
    發生之事件能否仍記憶清晰，實非無疑，是藍康維上開證言
    ，並無從認定甲○於案發當時是否已達因酒醉而不能抗拒之
    憑據。
  2.又甲○於警詢中指稱「我懷疑那杯『小強』〈即指被告〉給
    我喝的酒有問題。」、「硬要我喝下他〈即指被告〉調的酒
    。」、「皮包不見了，皮包內有新臺幣七百元，身分證，信
    用卡，金融卡和健保卡」等語，即指稱被告有將調酒一杯交
    予伊飲用，伊飲用調酒後即意識不清，暨甲○伊在「好地方
    客棧」醒來後皮包不見等語。此查：上開PUB之吧檯調酒員
    藍康維在原審法院審理中已明確證稱「調酒一定是由吧檯人
    員自行調製，不可能由客人調製。」、「被告有去過PUB，
    但與老闆不認識。」等語，是依據藍康維之證述，甲○飲用
    之酒類並非被告所調製無訛；另甲○之皮包遺失部分，本院
    佐以甲○在被告與另一男子帶進入「好地方客棧」前已屬酒
    醉狀態，已如上開認定，甲○之皮包是否係在「好地方客棧
    」內遺失或被竊、在其他地方遺失或被竊、由何人拾獲或下
    手竊盜，皆無證據資可證明，更無從遽認是被告所為；甲○
    上開指證與本院認定不符之處，在本案事證已臻明確之條件
    下，並不足以因此執為認定甲○所證即不可採信，亦不足以
    因此而採對被告有利之認定。
  3.甲○係由被告與另一男子帶進入上開旅館，亦如上開所述，
    惟該男子與被告將甲○帶進入上開旅館後即行離開，已據被
    告供述在卷，該男子對於被告嗣後乘甲○酒醉不知抗拒對之
    性交之犯行，自無證據足以認定與被告間具有共同之犯意聯
    絡等上節，皆附此敘明之。
  (六)是綜上所述，被告既明知甲○已因酒醉達意識不清之狀態，
    利用甲○不知抗拒之情形下，對甲○性交，係乘機犯之；是
    被告上開所辯，皆屬事後卸責避就之詞，不足以採信。被告
    之選任辯護人辯護意旨所指亦不足以採為對被告有利之認定
    據。
  (七)本件事證明確，被告犯上述乘機性交罪，洵堪認定，應依法
    予以論科。
三(一)按刑法第221條第1項強姦罪、第224條第1項強制猥褻罪，與
    第225條第1項乘機姦淫罪、同條第2項乘機猥褻罪，其主要
    區別在於犯人是否施用強制力及被害人不能抗拒之原因如何
    造成，為其判別之標準。如被害人不能抗拒之原因，為犯人
    所故意造成者，應成立強姦罪或強制猥褻罪。如被害人不能
    抗拒之原因，非出於犯人所為，且無共犯關係之情形，僅於
    被害人心神喪失或其他相類之情形不能抗拒時，犯人乘此時
    機以行姦淫或猥褻行為者，則應依乘機姦淫或乘機猥褻罪論
    處（最高法院71年臺上字第1562號判例意旨參照）。
  (二)又被告行為後，刑法第225條業於94年2月2日修正公布，並
    於95年7月1日施行，修正後之刑法第225條第1項規定「對於
    男女利用其精神、身體障礙、心智缺陷或其他相類之情形，
    不能或不知抗拒而為性交者，處三年以上十年以下有期徒刑
    」，此與修正前之同條項規定「對於男女利用其心神喪失、
    精神耗弱、身心障礙或其他相類之情形，不能或不知抗拒而
    為性交者，處三年以上十年以下有期徒刑」相比較，僅為文
    字修正。按刑法上之心神喪失與精神耗弱，應依行為時精神
    障礙程度之強弱而定，如行為時之精神，對於外界事務全然
    缺乏知覺理會及判斷作用，而無自由決定意思之能力者，為
    心神喪失，如此項能力並非完全喪失，僅較普通人之平均程
    度顯然減退者，則為精神耗弱，有最高法院26年渝上字第23
    7號判例可稽。然而實務上，欲判斷行為人於行為時之精神
    狀態，常須藉助醫學專家之鑑定意見，惟心神喪失與精神耗
    弱概念，並非醫學上之用語，而生適用之疑義，參諸修正刑
    法第225條之立法理由謂：「本條係因行為人利用被害人之
    不能或不知抗拒之狀態，而為性交或猥褻行為之處罰，亦屬
    對被害人之保護，則前開有關第19條「心神喪失、精神耗弱
    」之修正並不當然亦適用於本條之被害人，且修正案已修正
    此心神喪失、精神耗弱之名詞，故本條第1項及第2項亦應配
    合修正，以避免實務之適用，將行為人之責任能力與被害人
    特質之認定，採相同之認定標準，而與本條保護被害人之意
    旨有悖。故配合醫學用語，修正本條第1項、第2項之要件為
    利用『其精神、身體障礙、心智缺陷或其他相類之情形』。
    其次，本條被害人狀態之認定，不以被害人是否領有身心障
    礙手冊為判斷之依據，而係以被害人之身、心之客觀狀態作
    為認定之標準，以與保護被害人之意旨相呼應。」可見本條
    僅為配合醫學用語之文字修正，以利實務上適用，並非國家
    刑罰權範圍之變動，亦無有利、不利情形，其為純文字修正
    ，非屬法律之變更，應依一般法律適用原則，適用裁判時法
    （最高法院95年11月7日第21次刑事庭會議決議參照）。
  (三)是核被告乙○○乘甲○自行飲酒醉至失去意識，不知抗拒之
    際，乘機對甲○性交一次之所為，係犯刑法第225條第1項之
    乘機性交罪。
  (四)1.末按刑法關於拘束人身自由保安處分之強制治療於88年4
    月21日修正公布後，增訂同法第91條之1規定，犯刑法第221
    條至第227條之罪者，於裁判前應經鑑定有無施以治療之必
    要，有施以治療之必要者，得令入相當處所，施以治療。前
    項處分於刑之執行前為之，期間至治癒為止，但最長不得逾
    三年。」，嗣該條文於94年2月2日又修正公布，並自95年7
    月1日施行，將上開規定修正為「犯第221條…之罪，而有下
    列情形之一者，得令入相當處所，施以強制治療。一徒刑執
    行期滿前，於接受輔導或治療後，經鑑定、評估，認有再犯
    之危險者；二依其他法律規定，於接受身心治療或輔導教育
    後，經鑑定、評估，認有再犯之危險者。」。亦即由刑前治
    療改為刑後治療，但治療期間則未予限制，抑且治療處分之
    日數，復不能折抵有期徒刑、拘役刑期或折抵刑法第42條第
    6 項所定罰金數額，殊較舊法不利於行為人，再依舊法規定
    其鑑定報告仍應經審判程序之調查、辯論，保障被告之聽審
    權，予以被告防禦權充分行使，而新法規定之強制治療程序
    ，依修正監獄行刑法第81條第1項、第82條之1、第83條第1
    項等相關規定，均未予被告聽審權以行使防禦權之訴訟基本
    權機會，其較不利於被告，經比較新舊法，本案應適用舊法
    之規定，較有利於被告（最高法院96年2月6日第3次刑事庭
    會議決議參照）。
  2.本件被告經本院函請行政院衛生署草屯療養院就有無施以治
    療之必要實施鑑定，據該院函覆稱：「鑑定過程及心理測驗
    所得結果，未見麻員有明顯的性心理發展異常的證據或其他
    性變態之疾病。依據其過去生活史及前科記錄所得資料，進
    行加拿大法務部公布之性侵害加害人靜態因素九九評估表之
    再犯性犯罪危險性評估，麻員之得分為二分，預測再犯危險
    為中低危險，五前再犯率為百分之九，因此認定無令入相當
    處所接受性犯罪之強制治療之必要」等語，有該院99年2月8
    日草療精字第0878號函所檢送之性侵害加害者鑑定報告書一
    份附於本院卷第31至35頁可參。本院復佐以被告前犯妨害自
    由罪，係因為地下錢莊從事討債而犯下之恐嚇罪，經判處有
    期徒刑四月，如易科罰金，以銀元三百元即新臺幣九百元折
    算一日，有臺灣高等法院被告前案紀錄表、及臺灣高等法院
    91年度上易字第677號刑事判決書各在卷（本院卷第43至44
    頁）可佐，是被告前所犯之恐嚇罪前科紀錄，與本案強制性
    交罪自不具有關連性，與本案被告需否強制治療亦不具因果
    關係而應予以排除；基上，本案被告犯上述強制性交罪並無
    送強制治療之必要。
  3.再查，被告於95年1月間，另犯強制性交罪，經審理該案件
    之原審法院函請行政院衛生署草屯療養院就有無施以治療之
    必要實施鑑定，據該院函覆稱：「預估個案五年內性犯罪再
    犯率為百分之三十三，十年內再犯率為百分之三十八，屬於
    中高危險群，認定應令入相當處所接受性犯罪治療之必要」
    等語，有該院95年7月20日草療精字第4796號函所檢送之性
    侵害加害者鑑定報告書一件附於本院上訴卷第65至67頁可參
    ；惟該鑑定報告內雖載稱：「參照加拿大法務部之性犯罪靜
    態因素九九評估量表，其（指被告）得分為五分，預估其五
    年內性犯罪再犯率為百分之三十三，十年內再犯率為百分之
    三十八，屬於中高危險群。」等語，然該院95年8月25日以
    草療精字第0950005515號函檢送原審法院之評估量表之計分
    ，其中「以前性犯罪次數」欄記載：被告（三～五次判刑確
    定，或二～三次被指控）得分為「二」分，連同其他欄位所
    得之分數為三分，惟依臺灣高等法院被告前案紀錄表所載，
    被告除本件外並無其他性犯罪紀錄〈僅有上述恐嚇罪罪前科
    紀錄〉，是以行政院衛生署草屯療養院所據以認定被告有無
    送強制治療之依據即非有據，本院自不採以作為本案被告犯
    乘機性交罪有無送強制治療之依據，並予敘明。
四、原審以被告事證明確，據以論罪科刑，固非無見。惟查：(一)
    本件被告行為後，刑法第91條之1有關強制治療規定已修正
    施行，雖將刑前治療改為刑後治療，但治療期間未予限制，
    且治療處分之日數，復不能折抵有期徒刑、拘役或同法第42
    條第6項裁判所定之罰金額數，顯較修正前規定不利於被告
    ，經比較新舊法，自應適用被告行為時之修正前刑法第91條
    之1較有利於被告，已如上開所述，乃原判決逕依修正後刑
    法第91條之1，認被告毋庸諭知刑前強制治療，自有未合。
    (二)又被告係以何方式對甲○性交，原審判決於犯罪事實欄並
    未予以載明，自有不當。(三)再與被告一同將甲○帶進入「好
    地方客棧」之另一男子，與被告是否具有犯意聯絡或不知情
    ，原審判決亦未於事實與理由欄中詳予說明，亦屬疏誤。(四)
    另本案被告係乘甲○不知抗拒，以對甲○性交，原審判決於
    理由欄三之(六)處，認定被告係「利用甲○不能抗拒之情形下
    ，乘機與以性交」，亦有前後理由矛盾情況。被告以否認犯
    乘機犯罪為由而提起上訴，固無可採，為無理由，惟原判決
    既有上開可議之處，仍屬無可維持，應由本院將原判決撤銷
    ，另為適當之判決。爰審酌被告為滿足自身一時慾念，乘機
    對甲○性交，顯見不知尊重女性性自主權之心態，而利用甲
    ○酒醉意識不清，不知抗拒之際，擅予以性侵害以洩性慾，
    對甲○造成難以抹滅之陰影，又於犯後復飾詞矯辯，未見悔
    意，惡性非輕，及其犯罪之動機、目的、手段等一切情狀，
    量處有期徒刑三年六月，資以懲儆。
據上論結，應依刑事訴訟法第369條第1項前段、第364條、第299
條第1項前段，刑法第2條第1項、第225條第1項，判決如主文。
本案經檢察官丙○○到庭執行職務。
中    華    民    國    99    年    4     月    1     日
            刑事第三庭    審判長法  官  王  增  瑜
                                法  官  吳  進  發
                                法  官  梁  堯  銘                          
以上正本證明與原本無異。     
如不服本判決應於收受送達後10日內向本院提出上訴書狀，其未
敘述上訴理由者，並得於提起上訴後10日內向本院補提理由書（
均須按他造當事人之人數附繕本）「切勿逕送上級法院」。

                                書記官  陳  玫  伶

中    華    民    國    99    年    4     月    1     日

司法院資訊處製作；財團法人民間司法改革基金會備份。
